臺灣臺南地方法院民事判決
109年度訴字第443號

原      告  陳黃端月
訴訟代理人  李育禹律師
            曾靖雯律師
複代理人    陳映青律師
被      告  王余明枝
法定代理人  王建國  
            王照雲  
            王秋蘭  
被      告  姜王淑惠
訴訟代理人  姜國麒  
被      告  賈廖寶美
訴訟代理人  賈正誼  
被      告  黃俊男  
            林清榮  
            林賢宗  
            楊大原  
上列當事人間請求分割共有物事件，經民國111年3月7日言詞辯
論終結，本院判決如下：
    主    　文
兩造共有臺南市○○區○○段000地號、面積12,348.03平方公尺土地
，分割如附圖所示，即編號A部分、面積187.65平方公尺及編號K
部分、面積1023.8平方公尺分歸原告取得；編號B部分、面積124
1.14平方公尺及編號J-1部分、面積1509.1平方公尺分歸被告賈
廖寶美取得；編號C部分、面積188.26平方公尺及編號O部分、面
積904.43平方公尺分歸被告黃俊男取得。編號D部分、面積188.8
7平方公尺及編號E部分、面積189.47平方公尺及編號N部分、面
積1854.93平方公尺分歸被告楊大原取得。編號F部分、面積125.
95平方公尺、編號J-2部分、面積957.75平方公尺及編號J-2-1部
分、面積425.4平方公尺分歸被告姜王淑惠取得。編號G部分、面
積126.2平方公尺、編號J-3部分、面積821.37平方公尺及編號J-
3-1部分、面積150.26平方公尺分歸被告王余明枝取得。編號H部
分、面積190.77平方公尺及編號M部分、面積954.41平方公尺分
歸被告林清榮取得。編號I部分、面積318.3平方公尺及編號L部
分、面積989.97平方公尺分歸被告林賢宗取得。
兩造應補償與應受補償金額，如附表二所示。
訴訟費用由兩造按如附表一所示「應有部分比例即訴訟費用負擔
比例」欄所示比例負擔。
    事實及理由
壹、程序方面：
    被告王余明枝、姜王淑惠、黃俊男、林清榮、林賢宗、楊大
    原經合法通知，無正當理由，未於最後言詞辯論期日到場，
    核均無民事訴訟法第386條各款所列情形，爰依原告之聲請
    ，由其一造辯論而為判決。
貳、實體事項
一、原告起訴主張： 
　　坐落於臺南市○○區○○段000地號土地（下稱系爭土地），為
    兩造所共有，各共有人之應有部分詳如附表一所示，且兩造
    間並無不分割之契約，亦無因物之使用目的不能分割之情形
    ，惟因兩造無法協議分割，請求裁判分割系爭土地，分割如
    附圖所示，即編號A部分、面積187.65平方公尺及編號K部分
    、面積1023.8平方公尺分歸原告取得；編號B部分、面積124
    1.14平方公尺及編號J-1部分、面積1509.1平方公尺分歸被
    告賈廖寶美取得；編號C部分、面積188.26平方公尺及編號O
    部分、面積904.43平方公尺分歸被告黃俊男取得。編號D部
    分、面積188.87平方公尺及編號E部分、面積189.47平方公
    尺及編號N部分、面積1854.93平方公尺分歸被告楊大原取得
    。編號F部分、面積125.95平方公尺及；編號J-2部分、面積
    957.75平方公尺及編號J-2-1部分、面積425.4平方公尺分歸
    被告姜王淑惠取得。編號G部分、面積126.2平方公尺及編號
    J-3部分、面積821.37平方公尺及編號J-3-1部分、面積150.
    26平方公尺分歸被告王余明枝取得。編號H部分、面積190.7
    7平方公尺及編號M部分、面積954.41平方公尺分歸被告林清
    榮取得。編號I部分、面積318.3平方公尺及編號L部分、面
    積989.97平方公尺分歸被告林賢宗取得。因被告賈廖寶美受
    限於農舍管制範圍，致附圖編號B部分土地為袋地，為能有
    效利用，此部分應分配予賈廖寶美，前開B部分賈廖寶美分
    得1241.14平方公尺，致原告、被告林賢宗、林清榮、楊大
    原、黃俊男分得面積有減少，而有找補之必要，本件原告與
    被告賈廖寶美、林賢宗、林清榮、楊大原、黃俊男均同意就
    依每平方公尺新臺幣(下同)2,400元之價額進行找補。爰依
    民法第823條、第824條第1項、第2項第1款規定，提起本件
    訴訟。並聲明：如主文第1、2項所示。
二、被告則以：
　  同意原告所提之分割方案及以附表二所示之找補金額。
三、得心證之理由：
  ㈠按各共有人，除法令另有規定外，得隨時請求分割共有物。
    但因物之使用目的不能分割或契約訂有不分割之期限者，不
    在此限。又共有物之分割，依共有人協議之方法行之；分割
    之方法不能協議決定，法院得因任何共有人之請求，命為下
    列之分配：一、以原物分配於各共有人。但各共有人均受原
    物之分配顯有困難者，得將原物分配於部分共有人。以原物
    為分配時，如共有人中有未受分配，或不能按其應有部分受
    分配者，得以金錢補償之。以原物為分配時，因共有人之利
    益或其他必要情形，得就共有物之一部分仍維持共有，民法
    第824條第1項、第2項第1款、第3項、第4項分別定有明文。
    系爭土地為兩造所共有，其應有部分如附表一所示，有土地
    登記第一類謄本附卷可稽（見補字卷第63頁至第67頁）。又
    系爭土地，並無因使用目的或契約定有不分割之期限而不能
    分割，為到場之兩造所不爭執，未到場共有人亦未提出書狀
    就此部分為主張陳述，因兩造就分割方法無法達成協議，原
    告訴請裁判分割共有物，自屬有據。
  ㈡法院定共有物分割之方法，應斟酌共有人之利害關係、共有
    物之性質、分割後之經濟效用及公共利益等為公平決定（最
    高法院69年度台上字第3100號、81年度台上字第16號判決參
    照）。因之，法院為裁判分割前，應顧及公平、當事人之聲
    明、應有部分之比例與實際是否相當、共有物之客觀情狀、
    性質、價格與經濟價值、共有利益、各共有人之主觀因素與
    使用現狀、利害關係等因素綜合判斷。經查：
　１系爭土地之北側面臨臺南市官田區興隆街，東側面臨臺南市
    官田區和平街、而南側、西側均無道路可供同行。系爭土地
    西往東之地上物分別為：鐵皮棚架、一層樓鐵皮屋、臺南市
    ○○區○○街000號房屋、281號房屋、稻田、番茄園、稻田、香
    蕉園等情，有本院勘驗測量筆錄及現場照片在卷可參（見卷
    一第105頁至第113頁)。
　２.原告主張如附圖所示之分割方案，符合兩造共有人目前就系
     爭土地之使用現況，且使兩造共有人所分得之土地，均得
     面臨道路，且上開分割方案，均經兩造共有人同意，本院
     審酌系爭土地之現有使用情況，及兼顧各有人分得部分之
     價值，以及增加分得土地使用上之經濟效益等一切情況，
     認如附圖所示之分割方案，符合系爭土地分割之整體利益
     ，及全體共有人利益，應可採取。
  ⒊系爭土地採如附圖所示方法予以分割，審酌分割後土地經濟
    價值之差異，及本件被告賈廖寶美坐落於系爭土地之臺南市
    ○○區○○段000號建物為一合法農舍，為使被告賈廖寶美分得
    之土地，符合農舍法定空地之限制及附圖編號b土地之合理
    利用，故原告及其餘被告均同意，被告賈廖寶美多分得之土
    地部分，以每平方公尺2,400元作為補償其餘共有人之金額
    ，業據兩造提出同意書附卷可查（見卷二第81頁至第91頁、
    第103頁、第105頁）。準此，本院認為上開估算之相互補償
    金額即如附表二所示金額，核屬允當。
四、綜上所述，原告依民法第823條第1項及第824條第2項規定，
    請求分割系爭土地，為有理由，應予准許，又本院將附圖所
    示之分割方案審酌系爭土地現有使用現況兩造分割之利益及
    意願等一切情狀後，認系爭土地之分割方案如附圖所示較為
    公允，且兩造應受補償及受找補之金額如附表二所示，爰判
    決分割及補償金額如主文第1、2項所示。
五、因共有物分割、經界或其他性質上類似之事件涉訟，由敗訴
    當事人負擔訴訟費用顯失公平者，法院得酌量情形，命勝訴
    之當事人負擔其一部，民事訴訟法第80條之1定有明文。本
    院審酌本件乃因共有物分割涉訟，分割結果對於兩造均屬有
    利，由敗訴當事人負擔訴訟費用顯失公平，認本件訴訟費用
    應由兩造各按對於系爭土地之應有部分之比例分擔，較為公
    允，爰諭知如主文第3項所示。
六、本件事證已臻明確，兩造其餘攻擊防禦方法，經核與本件判
    決結果不生影響，爰不一一論述，附此敘明。
七、訴訟費用負擔之依據：民事訴訟第78條、第80條之1，判決
    如主文。 　　
中　　華　　民　　國　　111 　年　　4 　　月　　 8　　日
                  民事第四庭    法    官　葉淑儀
以上正本係照原本作成。
如對本判決上訴，須於判決送達後20日內向本院提出上訴狀。
如委任律師提起上訴者，應一併繳納上訴審裁判費。
中　　華　　民　　國　　111 　年　　4 　　月　　 8　　日
                               書 記 官  林幸萱  

附表一
編號  所有權人 應有部分比例即訴訟費用應分擔之比例  1 陳黃端月     9分之1  2 王余明枝 10899分之969  3 姜王淑惠 10899分之1332  4 賈廖寶美 10899分之1332  5 黃俊男 10899分之1211  6 林清榮 10899分之1211  7 林賢宗 10899分之1211  8 楊大原 10899分之2422 

附表二

\ 應補償人      \＿＿＿＿＿                \ 受補償人        \ 賈廖寶美  金額（新臺幣，元以下四捨五入）   陳黃端月 385,327元   林賢宗 152,959元   林清榮 544,375元   楊大原 1,225,766元   黃俊男 670,351元